臺灣高等法院刑事判決　　　　　　　　 九十三年度上更(一)字第二八二號
　　上　訴　人
　　即　被　告　甲○○
　　選任辯護人　林辰彥　律師
　　　　　　　　黃淑怡　律師
　　　　　　　　張凱輝　律師
右上訴人因違反期貨交易法等案件，不服臺灣臺北地方法院八十九年度訴字第一二五
二號，中華民國九十年五月十四日第一審判決（起訴案號：臺灣臺北地方法院檢察署
八十八年度偵字第二四二○五、二四二○六、二四二○七號），提起上訴，判決後，
經最高法院發回更審，本院判決如左：
    主  文
原判決關於甲○○違反期貨交易法部分暨定執行刑均撤銷。
甲○○共同未經許可，擅自經營槓桿交易商，處有期徒刑拾月。
    事  實
一、緣阮龍生（業經判處應執行有期徒刑一年二月確定）因經商之便，與澳門天力集
    團的國際代表ALEN LIN（成年人，年籍不詳，未經起訴）相識，得知澳門天力集
    團欲於台北市○○路○段二○○號三樓成立天力投資顧問有限公司（下稱台灣天
    力公司），經ALEN LIN誘之以利，由阮龍生再向甲○○遊說，二人均同意擔任台
    灣天力公司之股東及先後出任公司之負責人，而得按月領取車馬費新台幣（下同
    ）三萬至四萬元不等，三人謀議既定，均明知台灣天力公司未依期貨交易法之規
    定，經主管機關之許可並發給許可證照，竟自八十六年九月間，以法人投資顧問
    公司或外商公司名義於各大報刊登廣告，招募業務專員、理財顧問及辦理投資講
    座，以招攬客戶，先後僱用劉宗明擔任副總經理（自八十六年九月間起任職，已
    判刑八月，緩刑二年確定）、負責教育訓練等工作，梁士元（自公司設立起即任
    職，已判刑七月，緩刑二年確定）則襄助ALEN LIN，負責及時行情資訊之維護，
    及與澳門天力集團連繫前揭「外匯保證金交易」事務，陳棋杰（自八十七年底起
    任職，已判刑二月，緩刑二年確定）、刁丕元（自八十八年三月間起任職，已判
    刑二月，緩刑二年確定）、梁昭明（自八十七年六、七月間起任職，已判刑二月
    ，緩刑二年確定）為業務員，孔金生（自八十八年六月初起任職，已判刑五月，
    緩刑二年確定）為分析人員，以上數人即各自任職公司起，共同為犯意之聯絡，
    由孔金生向業務員針對「外匯保證金交易」之操作加以介紹、培訓，並向客戶提
    供有關「外匯保證金交易」之研究分析意見或建議，舉辦有關「外匯保證金交易
    」之講習等，以利陳棋杰等業務員招攬不特定人與澳門天力集團公司簽訂外匯保
    證交易協議書，使其成為澳門天力集團公司之客戶，為客戶申請為澳門天力集團
    公司在澳門LUSO國際銀行之子帳戶，並提供場所設備及相關外匯資訊，進行「外
    匯保證金交易」，其操作方式，當澳門之天力集團公司與客戶簽約後，客戶自行
    匯款至約定銀行LUSO INTERNATION -AL BANKING LIMITED.（帳戶名稱SKYPOWER
    FINANCIAL CONSULTANT（MACAU)LTD.帳號，USD A /C 00000-000000-0)，最低開
    戶金額美金一萬元，澳門天力公司則隨時應客戶之要求，於保證金之倍數範圍內
    以自己的名義為客戶計算，在外匯市場從事美元、英鎊、日元、瑞士法郎幣別間
    之即期或遠期買賣交易，由澳門與台灣之天力公司按一定成數比例分取手續費之
    利潤，台灣天力公司則為客戶分析外匯保證金交易之市場行情，由客戶或業務員
    自行決定買賣口數及價格，及透過台灣天力公司內務部以電話下單至澳門之天力
    投資顧問公司，上開外匯保證金交易不須實際交割，一般都在當日或到期前以反
    方向交易軋平，而僅結算買賣差價。台灣天力公司可分得約每口○‧五%之服務
    費，業務員則依佣金制度發給獎金，而經營期貨交易業務。嗣八十八年八月十九
    日，經內政部警政署刑事警察局會同台北市政府警察局信義分局至上開天力公司
    營業所執行搜索而查獲。
二、案經內政部警政署刑事警察局移送台灣台北地方法院檢察署檢察官偵查起訴。
    理  由
一、訊據上訴人即被告甲○○對於受阮龍生之邀，按月領取車馬費，登記為台灣天力
    公司股東，並擔任台灣天力公司之負責人等情，供承不諱，惟辯稱：伊只是掛名
    負責人，不知公司登記內情，本件與客戶從事外匯保證金交易者係澳門天力公司
    ，台灣天力公司無違反期貨交易法可言，且伊僅係人頭，不參與公司實際業務，
    不知公司經營期貨業務云云。
二、經查，本件台灣天力公司所經營所謂外匯保證金交易之操作方式，係澳門之天力
    公司於客戶與其簽約後，客戶自行匯款至約定銀行LUSO INTERNATION -AL
    BANKING LIMITED.，帳戶名稱SKYPOWER FINANCIAL CONSULTANT（MACAU）LTD.帳
    號，USD A/C 00000-000000-0，最低開戶金額美金一萬元，得隨時應客戶之要求
    ，於保證金之倍數範圍內以自己的名義為客戶計算，在外匯市場從事美元、英鎊
    、日元、瑞士法郎幣別間之即期或遠期買賣交易，由澳門與台灣之天力公司按一
    定成數比例分取手續費之利潤，台灣天力公司可分得約每口○‧五％之服務費。
    台灣天力公司於客戶或業務員打電話到內務部詢價後，由內務部人員向澳門之天
    力公司詢價、給價，客戶或業務員決定買賣下單後，即上網傳輸「幣別、口數、
    價位、客戶代號、新舊單」，即完成下單，過程均有錄音存證等情，為被告甲○
    ○及共同被告阮龍生、孔金生、刁丕元等所不否認，且有天力團投資手冊（扣案
    資料編號021）、客戶合約（編號006-1）、交易授權書（編號015）、天力金融
    顧問（澳門）有限公司傳至海外客戶說明匯款銀行名稱、地址、帳戶名稱、號碼
    （編號017)、中華電信通話明細清單（編號002）、台北銀行匯出匯款證實書、
    賣出外匯水單及手續費收據影本（編號016、編號020）、客戶交易對帳單（編號
    011）、買賣外匯交易口數紀錄表（編號018）、磁片（編號028）、各類幣收盤
    價格（編號019）、獎金支出證明單（編號012）、客戶與澳門中央盤房交易買賣
    存證之錄音機五部、錄音帶二十捲等物扣案可佐。上開外匯保證金交易不須實際
    交割，一般都在當日或到期前以反方向交易軋平，而僅結算買賣差價。又客戶與
    澳門之天力公司所簽定之外匯保證金合約，均約定客戶得將合約延至下一銀行營
    業日，且若合約自一銀行營業日延續至下一銀行營業日，則客戶由於合約延續之
    差價所獲致之損益，經確定後即存入客戶外幣保證金帳戶或自其中扣除。換言之
    ，其合約雖然得於當日要求平倉（一口保證金為美金一千元），惟客戶簽定之合
    約亦可留倉（履行日不確定，一口保證金為美金二千元），得視匯率之變動而決
    定其平倉日，是該等合約具有約定於未來時間履行合約之性質，為期貨交易法期
    貨交易契約之槓桿保證金契約之一種，此亦有財政部證券暨期貨管理委員會八十
    六年十月六日台財證(五)字第五六五六○號函在卷可稽，被告甲○○及共同被告
    等人辯稱外匯保證金交易，非屬槓桿保證金交易，委無可採。至被告甲○○辯稱
    ：伊只是掛名負責人，不知公司登記內情，不參與公司實際業務，不知公司經營
    期貨業務云云，惟查，被告甲○○出資美金十萬元投資台灣天力公司，已據共同
    被告阮龍生於警訊中供明 (見偵字第二四二０五號卷第一七頁反面），為台灣天
    力公司之股東並擔任公司負責人，領有車馬費，且自承一個星期去公司一、二次
    走走看看（見本院前審卷九十年八月六日訊問筆錄），共同被告劉宗明於警訊中
    且供稱：有關人員的管理直接由甲○○董事長負責等語（見同上偵卷第一九頁反
    面），參諸公司內部遍設電腦，有照片在卷可佐，被告焉不知公司經營期貨之理
    ？是被告所辯上情，屬飾卸之詞，殊難憑採，被告犯行洵堪認定，應依法論科。
三、查被告甲○○所設立之台灣天力公司並非經主管機關許可營業之槓桿交易商，竟
    經營期貨易業務，已違反期貨交易法第八十條第二項之規定，核係犯期貨交易法
    第一百十二條第四款之罪。被告甲○○與業經判決確定之阮龍生、孔金生、刁丕
    元、劉宗明、梁士元、梁昭明、陳棋杰及ALEN LIN間，各自於就職起（如事實欄
    所載），有犯意聯絡及行為分擔，為共同正犯。原審就被告甲○○違反期貨交易
    法部分予以論罪科刑，固非無見，惟查：(一)原判決認定被告等人為客戶進行「
    外匯保證金交易」，然就進行「外匯保證金交易」之具體內容為何？均未於事實
    欄中為明白之認定及詳細之記載，即有未洽；(二)被告甲○○與共同被告等共同
    犯罪時間，原判決末予明確記載，致犯罪事實不明，尚有未當；(三)公司法業於
    九十年十一月十二日修正公布，於同年月十四日生效，已將修正前公司法第十五
    條第三項、第一項之「公司不得經營登記範圍以外之業務」之行為，予以除罪化
    ，詳如後述，原判決不及審酌，仍論處被告修正前公司法第十五條第三項、第一
    項之罪名，亦有未合。被告甲○○上訴意旨猶執陳詞否認犯罪，雖無理由，然原
    判決此部分既有可議，仍屬無可維持，自應由本院將之撤銷改判。爰審酌被告被
    告甲○○之素行，犯罪動機、目的、手段，智識程度，行為分擔之程度，所生之
    公司資本管理、金融交易管理之危害，及犯罪後之態度等一切情狀，量處如主文
    第二項所示之刑，以示懲儆。至扣案編號01至30之資料及錄音機五台、錄音帶二
    十捲，均屬台灣天力公司所有，非屬被告等所有，自無庸為沒收之宣告，附此敘
    明。
四、公訴意旨另以：被告甲○○成立之台灣天力公司從事「外匯保證金交易」，係經
    營登記範圍以外之業務，因認被告亦涉犯公司法第十五條第三項、第一項之罪嫌
    。按犯罪後之法律已廢止其刑罰者，應諭知免訴之判決，刑事訴訟法第三百零二
    條第二款定有明文。經查，公司法業於九十年十一月十二日修正公布，於同年月
    十四日生效，已將修正前公司法第十五條第三項、第一項之「公司不得經營登記
    範圍以外之業務」之行為，予以除罪化，則本案即不能再以該罪相繩，惟公訴人
    認此部分與前開論罪科刑之違反期貨交易法部分係屬裁判上一罪關係，依審判不
    可分原則，爰不另為免訴之諭知，併此敘明。
據上論斷，應依刑事訴訟法第三百六十九條第一項前段、第三百六十四條、第二百九
十九條第一項前段，期貨交易法第一百十二條第四款，刑法第十一條前段、第二十八
條，判決如主文。
本案經檢察官王安明到庭執行職務。
中　　　華　　　民　　　國　　九十三　　年　　　七　　　月　　二十九　　日
                        臺灣高等法院刑事第七庭
                            審判長法  官  吳　啟　民
                                  法  官  林　瑞　斌
                                  法  官  蘇　隆　惠
右正本證明與原本無異。
如不服本判決，應於收受送達後十日內向本院提出上訴書狀，其未敘述上訴之理由者
並得於提起上訴後十日內向本院補提理由書（均須按他造當事人之人數附繕本）。
                                  書記官  李　信　穎
中　　　華　　　民　　　國　　九十三　　年　　　七　　　月　　二十九　　日
附錄：本案論罪科刑法條全文
期貨交易法第一百十二條第四款：
有下列情事之一者，處七年以下有期徒刑，得併科新台幣三百萬元以下罰金：
四未經許可，擅自經營槓桿交易商者。
